臺灣新北地方法院刑事判決
110年度訴字第601號
公  訴  人  臺灣新北地方檢察署檢察官
被      告  呂俊霖



選任辯護人  楊宗儒律師
            黃詠劭律師
上列被告因偽造有價證券等案件，經檢察官提起公訴（110年度
偵字第6794號），本院判決如下：
    主  文
呂俊霖犯偽造有價證券罪，處有期徒刑壹年陸月。緩刑貳年。未
扣案如附表所示偽造之支票壹張沒收。
    事  實
一、呂俊霖於民國107年10月30日，透過蔡勝瑞向蕭友嶽借款新
    臺幣（下同）60萬元，約定利率2.5%，借款期限為1個月，
    以同額支票作為借款憑據，且為信用良好之人作擔保之證明
    ，蕭友嶽方願借款，利息預扣1.5萬元，並給付蔡勝瑞1萬元
    之佣金，故蕭友嶽應交付呂俊霖57萬5,000元，雙方同意後
    ，約定由蔡勝瑞代蕭友嶽將上開款項攜帶至桃園市交付予呂
    俊霖，呂俊霖則交付面額60萬元之支票1紙予蔡勝瑞作為上
    開借貸之擔保。詎呂俊霖意圖供行使之用，基於偽造有價證
    券及詐欺取財之犯意，於不詳時間、地點，取得其父親呂家
    安向臺灣新光銀後埔分行申請帳號00-0000000號帳戶，如附
    表所示支票號碼之空白支票上，填載如附表所示發票日期、
    票面金額，並在發票人簽章欄偽簽「呂家安」署名後，偽造
    如附表所示之支票（下稱系爭支票），再於同（30）日，在
    桃園市長榮貨櫃場附近，持系爭支票交予蔡勝瑞而行使之，
    並佯稱：系爭支票為父親呂家安所簽發並作為借款憑據云云
    ，致蔡勝瑞因而誤信系爭支票足資擔保呂俊霖之債信，並交
    付蕭友嶽所出資之現金57萬5,000元予呂俊霖。嗣因蕭友嶽
    於109年11月30日尚未收到還款，遂將系爭支票提示後遭到
    退票。嗣經蕭友嶽、蔡勝瑞聯繫呂家安要求給付票款，經呂
    家安告知遭偽造簽發支票，始知受騙。
二、案經蕭友嶽訴由臺灣新竹地方法院檢察署呈請臺灣高等檢察
    署檢察長核轉臺灣新北地方法院檢察署檢察官偵查起訴。
    理  由
一、關於本案證據能力之意見：
　　㈠按被告以外之人於審判外之言詞或書面陳述，除法律有規
      定者外，不得作為證據，刑事訴訟法第159條第1項固有明
      文。惟被告以外之人於審判外之陳述，經當事人於審判程
      序同意作為證據，法院審酌該言詞陳述或書面陳述作成時
      之情況，認為適當者，亦得為證據；當事人、代理人或辯
      護人於法院調查證據時，知有上開刑事訴訟法第159條第1
      項不得為證據之情形，而未於言詞辯論終結前聲明異議者
      ，視為有前項之同意，刑事訴訟法第159條之5亦有明文。
      查本判決下列引用之被告以外之人於審判外之陳述，雖屬
      傳聞證據，惟因檢察官及被告、辯護人於本院準備程序及
      審判期日均同意具有證據能力（見110年度訴字第601號卷
      【下稱本院卷】第108、155頁），迄言詞辯論終結時亦均
      未聲明異議（見本院卷第155至158頁），本院審酌各該證
      據作成之情況，並無非法取證或證明力明顯偏低之瑕疵，
      以之作為證據，應屬適當，依前揭法條規定，認均有證據
      能力。
　　㈡次按刑事訴訟法第159條至第159條之5有關傳聞法則之規定
      ，乃對於被告以外之人於審判外之言詞或書面陳述之供述
      證據所為之規範；至非供述證據之書證、物證則無傳聞法
      則規定之適用，如該非供述證據非出於違法取得，並已依
      法踐行調查程序，即不能謂其無證據能力。查下列非供述
      證據，並無證據證明係出於違法取得之情形，復經本院依
      法踐行調查程序，自均有證據能力。
二、認定犯罪事實所憑之證據及認定之理由：
    上揭犯罪事實，業據被告呂俊霖於本院準備程序及審理時均
    坦承不諱（見本院卷第107、157頁），核與證人即告訴人蕭
    友嶽及證人蔡勝瑞、呂家安於偵查中之證述情節大致相符（
    見偵卷第7至11、110年度他字第106號卷【下稱他卷】第33
    至35頁），復有呂家安當庭手寫資料（見他卷第41頁）、新
    北市政府警察局板橋分局後埔派出所受理案件登記表、系爭
    支票影本、核退票據確認-票據檢視（見他卷第45、51頁）
    、台灣票據交換所退票理由單（見臺灣新竹地方檢察署109
    年度他字第3563號卷第9頁）各1份在卷可稽，足認被告任意
    性之自白與事實相符，堪可採信。是本案事證明確，被告犯
    行洵堪認定，應依法論科。
三、論罪科刑：
　　㈠本案適用現行刑法第201條之規定：
      按行為後法律有變更者，適用行為時之法律。但行為後之
      法律有利於行為人者，適用最有利於行為人之法律，刑法
      第2條第1項固有明定。查被告行為後，刑法第201條第1項
      於108年12月25日修正公布，自同月27日施行生效，修正
      前刑法第201條第1項規定：「意圖供行使之用，而偽造、
      變造公債票、公司股票或其他有價證券者，處3年以上10
      年以下有期徒刑，得併科3千元以下罰金」，修正後則規
      定：「意圖供行使之用，而偽造、變造公債票、公司股票
      或其他有價證券者，處3年以上10年以下有期徒刑，得併
      科9萬元以下罰金」，該次修正雖將該條罰金刑刑度自「3
      千元以下」修正為「9萬元以下」，然修正前之罰金刑刑
      度，依刑法施行法第1條之1第2項前段規定提高30倍後，
      與修正後並無差異，是就被告所涉本案犯行之法定刑度並
      未修正，且實質上並無法律效果及行為可罰性範圍之變更
      ，自無新舊法比較之問題，應逕予適用現行之規定，先予
      敘明。　　
　　㈡按行使偽造之有價證券以使人交付財物，本即含有詐欺之
      性質，惟如所交付之財物即係該證券本身之價值，因其詐
      欺取財仍屬行使偽造有價證券之行為，固不另論以詐欺取
      財罪；但如行使該偽造之有價證券，係供擔保或作為新債
      清償而借款或延期清償，則其借款或延期清償之行為，已
      屬行使偽造有價證券行為以外之另一行為，即應併論以詐
      欺取財或詐欺得利罪，並依想像競合犯關係從一重處斷（
      最高法院110年度台上字第2783號判決意旨參照）。查被
      告於本院審理中自承：「（你交付本案支票目的是做為借
      貸的擔保？）是」等語（見本院卷第155至156頁）。是核
      被告偽造系爭支票供本件借款擔保之行為，係犯刑法第20
      1條第1項之偽造有價證券罪、第339條第1項之詐欺取財罪
      。又被告在如附表所示系爭支票上，偽造「呂家安」署名
      之行為，為其偽造有價證券之階段行為；而被告偽造有價
      證券後持之行使，其行使偽造有價證券之低度行為復由偽
      造有價證券之高度行為所吸收，均不另論罪。
　　㈢被告以一行為同時觸犯偽造有價證券罪與詐欺取財罪，為
      想像競合犯，應依刑法第55條前段規定，從一重偽造有價
      證券罪處斷。  
　　㈣按犯罪之情狀顯可憫恕，認科以最低度刑仍嫌過重者，得
      酌量減輕其刑，刑法第59條定有明文。是刑法第59條之酌
      量減輕其刑，必須犯罪另有特殊之原因與環境等等，在客
      觀上足以引起一般同情，認為即予宣告法定低度刑期尤嫌
      過重者，始有其適用。本院審酌被告因經營補習班虧損，
      積欠債務，始向告訴人借款之動機，又為擔保借款而犯偽
      造有價證券犯行，其犯罪動機雖非可取，然尚非至惡，且
      其偽造之有價證券僅1張，面額為60萬元，並未以系爭支
      票抵付或獲取其他利益之情形，且系爭支票經告訴人提示
      後退票，亦未在外流通，此與大量偽造並流通於社會以牟
      利之情形尚有不同，對於金融交易秩序之影響應屬有限，
      況且，被告與告訴人達成調解，被告已給付60萬元予告訴
      人等情，有本院調解筆錄及上海商業儲蓄銀行匯出匯申請
      書各1份在卷可考（見本院卷第125至126、145頁），本案
      縱對被告科以刑法第201條第1項之最輕法定刑即有期徒刑
      3年，仍屬情輕法重，在客觀上足以引起一般之同情，顯
      有情堪憫恕之處，爰依刑法第59條規定，酌量減輕其刑。
　　㈤爰審酌被告冒用父親呂家安名義偽造系爭支票，復持向蔡
      勝瑞行使之，並向蕭友嶽借款周轉，不僅損及呂家安、蔡
      勝瑞及蕭友嶽之權益，亦擾亂社會交易秩序及本票流通信
      賴，行為應予相當程度之非難；兼衡其素行、犯罪之動機
      、目的、手段、偽造系爭支票面額，被告於本院審理中自
      陳大學畢業之智識程度，經濟狀況勉持等情（見本院卷第
      158頁），暨被告於本院準備程序及審理中均坦承犯行之
      犯後態度，並已取得被害人呂家安、蕭友嶽之原諒，且被
      告已給付蕭友嶽60萬元等情，有呂家安手寫書信、本院調
      解筆錄及上海商業儲蓄銀行匯出匯申請書各1紙附卷可佐
      （見本院卷第79、125至126、145頁）等一切情狀，量處
      如主文所示之刑。
　　㈥緩刑宣告之說明：
　　　查被告前均未曾因故意犯罪而受有期徒刑以上刑之宣告，
      有臺灣高等法院被告前案紀錄表在卷可參，本院念及被告
      於本院準備程序及審理時均坦承犯行，深感悔悟，經此次
      偵、審教訓，當知所警愓，信無再犯之虞，本院認被告所
      宣告之刑，均以暫不執行為適當，爰依刑法第74條第1項
      第1款之規定，併宣告緩刑2年，以啟自新。
四、沒收：
　　㈠按偽造、變造之有價證券、郵票、印花稅票、信用卡、金
      融卡、儲值卡或其他相類作為提款、簽帳、轉帳或支付工
      具之電磁紀錄物及前條之器械原料及電磁紀錄，不問屬於
      犯人與否，沒收之，刑法第205條定有明文。經查，未扣
      案如附表所示系爭支票1張，屬偽造之有價證券，不問屬
      於被告與否，應依上開規定諭知沒收。至被告於如附表所
      示系爭支票上之發票人簽章欄，偽造「呂家安」署名，自
      毋庸重複諭知沒收。
　　㈡查被告因本案犯行，雖獲有犯罪所得57萬5,000元，然被告
      與告訴人於本院達成調解，被告已返還60萬元予告訴人等
      情，有本院調解筆錄及上海商業儲蓄銀行匯出匯款申請書
      各1份在卷可考（見本院卷第125至126、145頁），已如前
      述，是依刑法第38條之1第4項之規定，就本案上開犯罪所
      得部分，應不予宣告沒收或追徵。
據上論斷，應依刑事訴訟法第299條第1項前段，刑法第201條第1
項、第339條第1項、第55條前段、第59條、第74條第1項第1款、
第205條，判決如主文。
本案經檢察官賴建如偵查起訴，檢察官方心瑜到庭執行職務。
中　　華　　民　　國　　111 　年　　2 　　月　　17　　日
                  刑事第六庭  審判長法  官  樊季康
                                    法  官  葉逸如
                                    法  官  楊展庚
上列正本證明與原本無異。
如不服本判決，應於判決送達後20日內敘明上訴理由，向本院提
出上訴狀（應附繕本），上訴於臺灣高等法院。其未敘述上訴理
由者，應於上訴期間屆滿後20日內向本院補提理由書，「切勿逕
送上訴」。
                                    書記官  彭姿靜
中　　華　　民　　國　　111 　年　　2 　　月　　22　　日
附錄本案論罪科刑法條全文：
刑法第201條
意圖供行使之用，而偽造、變造公債票、公司股票或其他有價證
券者，處3年以上10年以下有期徒刑，得併科9萬元以下罰金。
行使偽造、變造之公債票、公司股票或其他有價證券，或意圖供
行使之用而收集或交付於人者，處1年以上7年以下有期徒刑，得
併科9萬元以下罰金。
刑法第339條
意圖為自己或第三人不法之所有，以詐術使人將本人或第三人之
物交付者，處5年以下有期徒刑、拘役或科或併科50萬元以下罰
金。
以前項方法得財產上不法之利益或使第三人得之者，亦同。
前二項之未遂犯罰之。
附表：
發票人簽章 支票號碼 發票日期 面額（新臺幣） 偽造署押之位置及數量 呂家安 VB0000000號 107年11月30日 60萬元 在發票人簽章欄偽造「呂家安」署名1 枚